臺灣新北地方法院民事判決
109年度重訴字第78號
原      告  葉絹絹  
            周鴻來  
            周宜佳  
            周宜和  
            柯立彬  
            羅蔡美娥
            蔡碧芳  
            蔡美麗  



共      同
訴訟代理人  洪建全律師
            高啟霈律師
被      告  武稞芸  
訴訟代理人  謝憲愷律師
複  代理人  葉展辰律師
            朱駿宏律師
被      告  汪信佑  

訴訟代理人  周宜隆律師
被      告  張馥讌  

被      告  張桂林  


訴訟代理人  張世宏  
被      告  張德聖  

            張仁瑋  
法定代理人  武稞芸  
被      告  張綺洹  
            張恩瑜  

            張成駿  

            張家瑜  

兼  上二人
共      同            
法定代理人  陳怡立  

上列當事人間請求拆屋還地等事件，本院於民國111 年6 月29日
言詞辯論終結，判決如下：
     主  文
原告之訴及假執行之聲請均駁回。
訴訟費用由原告負擔。
    事實及理由
壹、程序部分：
一、按訴狀送達後，原告不得將原訴變更或追加他訴，但因請求
    之基礎事實同一、擴張或減縮應受判決事項之聲明、不甚礙
    被告之防禦及訴訟之終結者，不在此限，民事訴訟法第255
    條第1項第2款、第3款、第7款分別定有明文。經查，原告起
    訴時原以武稞芸、汪信佑為被告，提起本件訴訟，並聲明：
    ㈠被告武稞芸應將坐落於新北市○○區○○段000地號土地上之新
    北市○○區○○街000巷00弄0號建物及其增建部分除去，並將前
    揭土地騰空返還予原告全體；被告汪信佑應將坐落於新北市
    ○○區○○段000地號土地上之新北市○○區○○街000巷00弄00號建
    物及其增建部分除去，並將前揭土地騰空返還予原告全體。
    ㈡被告武稞芸應給付全體原告共新臺幣（下同）120,000元，
    暨自起訴狀繕本送達翌日起，按年利率5%計算之法定利息。
    被告汪信佑應給付全體原告120,000元，暨自起訴狀繕本送
    達翌日起，按年利率5%計算之法定利息。㈢被告武稞芸應自
    起訴狀繕本送達翌日起至遷讓返還新北市○○區○○段000地號
    土地之日止，按月給付全體原告2,000元。被告汪信佑應自
    起訴狀繕本送達翌日起至遷讓返還新北市○○區○○段000地號
    土地之日止，按月給付全體原告2,000元。㈣原告願以現金或
    銀行無記名可轉讓定存單供擔保，請准宣告假執行。嗣追加
    張馥讌、張桂林、張德聖、張仁瑋、張綺洹、張成駿、張恩
    瑜、張家瑜、陳怡立為被告，並變更聲明（詳後述），核其
    追加被告及變更聲明部分所請求之基礎事實均屬同一，且係
    擴張應受判決事項聲明，亦不甚礙被告之防禦及訴訟之終結
    ，依據前開說明，於法並無不合，應予准許。
二、本件原告蔡嫦娥於訴訟繫屬中之民國109 年2 月4 日死亡，
    其於本件訴訟標的之土地，全體繼承人協議由繼承人柯立彬
    繼承，並已由柯立彬辦理分割繼承登記，業據柯立彬具狀聲
    明承受訴訟（見本院卷㈠第162 頁），並有除戶謄本、戶籍
    謄本、繼承系統表、遺產分割協議書、土地登記公務用謄本
    可稽（見本院卷㈠第164 頁至第168 頁、第275頁、第281頁
    、第287頁），核無不合，應予准許。
三、本件被告張桂林、張德聖、張綺洹、張成駿、張恩瑜、張家
    瑜、陳怡立等人經合法通知，未於言詞辯論期日到場，復核
    無民事訴訟法第386 條所列各款情形，爰依原告之聲請，由
    其一造辯論而為判決。
貳、實體部分：　　
一、原告起訴主張：
　㈠坐落新北市○○區○○段000○000地號土地（下分別稱462地號土
    地、463地號土地）為原告公同共有、新北市○○區○○段000地
    號土地（下稱461地號土地）為原告蔡美麗、羅蔡美娥、蔡
    碧芳、周鴻來、周宜和、周宜佳、柯立彬及訴外人新北市公
    同共有，其中461、462地號土地遭被告武稞芸或事實上處分
    權人即被告張馥燕、張桂林、張德聖、張仁瑋、張綺洹、陳
    怡立、張成駿、張恩瑜、張家瑜等人以門牌號碼新北市○○區
    ○○街00○0號房屋（下稱系爭建物）無權占用；其中463 地號
    土地遭被告汪信佑所有新北市○○區○○街000 巷00弄00號房屋
    （下稱系爭房屋）無權占用，原告徒為所有權人繳納稅捐，
    卻因系爭土地遭占用致交易價值低落，被告等人從未給付租
    金給原告，亦拒不遷讓返還土地，侵害原告權利甚鉅，爰依
    民法第767 條第1 項規定，請求被告等人返還系爭土地，依
    民法第179 條、土地法第97條第1 項、第105 條規定，請求
    給付相當於租金之不當得利。
　㈡聲明一：
　⒈被告武稞芸、張馥讌、張桂林、張德聖、張仁瑋、張綺洹、
    陳怡立、張成駿、張恩瑜、張家瑜應將坐落於新北市○○區○○
    段000 地號土地上，如新北市三重地政事務所109 年4 月6 
    日重土測字第422 號土地複丈成果圖所示462⑴之建物（面積
    0.27平方公尺）、462⑵之建物（面積27.31平方公尺）、462
    ⑶之建物（面積1.32平方公尺）拆除，將該部分土地騰空返
    還予原告全體。
　⒉被告武稞芸、張馥讌、張桂林、張德聖、張仁瑋、張綺洹、
    陳怡立、張成駿、張恩瑜、張家瑜應將坐落於新北市○○區○○
    段000 地號土地上，如新北市三重地政事務所109 年12月1 
    日重土測字第1718號土地複丈成果圖461⑴之建物（面積2.59
    平方公尺）、461⑵之建物（面積26.09平方公尺）拆除，將
    該部分土地騰空返還予原告蔡美麗、羅蔡美娥、周鴻來、周
    宜佳、周宜和、蔡碧芳、柯立彬及訴外人新北市。
  ⒊被告汪信佑應將坐落於新北市○○區○○段000 地號土地上，如
    新北市三重地政事務所109 年4 月6 日重土測字第422號土
    地複丈成果圖463⑴之建物（面積0.85平方公尺）、463⑵之建
    物（面積35.34平方公尺）拆除，將該部分土地騰空返還予
    原告全體。
　㈢聲明二：
　⒈被告武稞芸、張馥讌、張桂林、張德聖、張仁瑋、張綺洹、
    陳怡立、張成駿、張恩瑜、張家瑜應連帶給付316,750 元，
    及自起訴狀繕本送達翌日起按年利率5%計算之法定利息予原
    告8 人公同共有。
　⒉被告武稞芸、張馥讌、張桂林、張德聖、張仁瑋、張綺洹、
    陳怡立、張成駿、張恩瑜、張家瑜應連帶給付314,339元，
    及自起訴狀繕本送達翌日起按年利率5%計算之法定利息予原
    告蔡美麗、羅蔡美娥、周鴻來、周宜佳、周宜和、蔡碧芳、
    柯立彬及訴外人新北市公同共有。
　⒊被告汪信佑應給付396,650 元暨自起訴狀繕本送達翌日起按
    年利率5%計算之法定利息予原告8人公同共有。
　㈣聲明三：
　⒈被告武稞芸、張馥讌、張桂林、張德聖、張仁瑋、張綺洹、
    陳怡立、張成駿、張恩瑜、張家瑜應自起訴狀繕本送達翌日
    起至騰空返還新北市○○區○○段000 地號土地之日止，按月連
    帶給付5,279 元予原告8 人公同共有。
　⒉被告武稞芸、張馥讌、張桂林、張德聖、張仁瑋、張綺洹、
    陳怡立、張成駿、張恩瑜、張家瑜應自起訴狀繕本送達翌日
    起至騰空返還新北市○○區○○段000 地號土地之日止，按月連
    帶給付5,339 元予原告蔡美麗、羅蔡美娥、周鴻來、周宜佳
    、周宜和、蔡碧芳、柯立彬及訴外人新北市公同共有
　⒊被告汪信佑應自起訴狀繕本送達翌日起至騰空返還新北市○○
    區○○段000 地號土地之日止，按月給付6,611 元予原告8 人
    公同共有。
　㈤聲明四：原告願以現金或銀行無記名可轉讓定存單供擔保，
    請准宣告假執行等語。
二、被告答辯以：
　㈠被告武稞芸部分：　　　
  ⒈原告主張系爭建物占用其公同共有土地，據土地所有權人地
    位依法行使物上請求權，惟仍須占有人無占有之合法權源，
    所有人始得請求返還，占有倘符合「占有連鎖」要件，占有
    人得對所有人主張其有占有之權利，所有人不得逕為民法第
    767 條規定之物上請求權。是以，原告蔡美麗所簽立不動產
    買賣契約書（下稱系爭契約）之記載，足見原告蔡美麗曾將
    其所有三重埔段六張小段第321-28、321-51地號土地所有權
    轉讓予訴外人張慶芳，張慶芳自所有權人處合法取得土地所
    有權，雖因故未變更所有權人之登記，仍對前開土地有使用
    之權利，嗣張慶芳於其上建築房屋，由張慶芳配偶林冬珠及
    子女張馥讌、張德聖、張桂林、張林昌、張林松繼承，張林
    昌經全體繼承人同意將前開房地作修車廠使用；104 年間張
    林昌死亡，被告對張林昌所遺財產、債務拋棄繼承，系爭房
    地持分依法由林冬珠繼承，林冬珠死後，系爭房地持分由張
    馥讌、張德聖、張桂林及張林松之子女繼承，嗣渠等將系爭
    房地之全部讓予被告武稞芸占有使用。基此，系爭土地雖未
    登記於被告武稞芸名下，被告仍應得依「占有連鎖」法理主
    張有權占有。
　⒉原告蔡美麗前與地主之蔡專、蔡旭崖三人和張慶芳簽立不動
    產買賣契約，並曾提供土地使用權同意書，雖其上地號有所
    誤繕，仍可顯示張慶芳自始有土地之使用權，其占有土地非
    屬無權占有，原告依物上請求權請求拆屋還地，應無理由；
    況蔡美麗早已出賣土地予張慶芳，竟於40餘年後罔此事實提
    起本訴，此權利行使依民法第148 條規定應有違反誠信原則
    而屬權利濫用之情事。
  ⒊又被告武稞芸占有系爭土地係基於合法占有權源，非屬無法
    律上原因，原告不得主張不當得利之返還。且縱原告請求相
    當於不當得利之租金有理由，亦非一概需給付申報總地價之
    最高額，原告請求依申報地價10%計算之租金，洵屬無據。
　⒋綜上，原告之請求顯無理由，應予駁回。聲明：原告之訴及
    假執行之聲請駁回。被告願供擔保，請准宣告免為假執行等
    語。　
　㈡被告汪信佑部分：　
  ⒈被告汪信佑繼承取得系爭房屋時，門旁即有新北市○○區○○街0
    00 巷00弄00號之門牌，系爭房屋係葉清標先於53年6月26日
    出賣予高明賜，高明賜於59年8月21日再出售予被告汪信佑
    之父汪杜連，再由被告汪信佑繼承。而葉清標出售系爭不動
    產時，除與買受人簽訂杜賣契約書之外，另交付53年下期自
    然人戶稅納稅通知書。而葉清標雖非系爭土地之所有權人，
    但其當時若非取得系爭土地所有權人同意而興建或使用系爭
    房地，實不可能據此設戶並合法繳交當時相當於房屋稅之戶
    稅。而系爭土地之所有權人於當時亦同時分別處分渠等共有
    之鄰近土地，供他人使用土地。足見，系爭房屋應已取得當
    時土地所有權人之同意而為之興建及出售。準此，基於「占
    有連鎖性」及「債權物權化」相對性之，再加上系爭房屋興
    建完成迄今已逾57年，原告始終未出面行使權利，致建物相
    關資料遺失後再興訟訴，足認被告顯有權利濫用之情事甚明
    。 
　⒉463地號土地於52年間為蔡美麗、蔡旭崖及蔡專3人公同共有
    ，渠等於52年間興建多幢房屋分別出售予第三人。而被告汪
    信佑所有之系爭11號建物依房屋稅藉證明書回推為52年間興
    建完成，可見系爭房屋為渠等3人興建無誤。蔡美麗、蔡旭
    崖及蔡專3人不僅興建多幢房屋，且為利於出售謀利，同時
    將其所有原地號為台北縣○○市○○○段○○○段000地號土地分割
    為數筆與其上所興建之房屋面積相當之土地及建物出入之通
    道。其中，463地號之土地面積與被告父親汪杜連買受人系
    爭房屋之面積幾乎相同。被告汪信佑所有系爭房屋為蔡美麗
    、蔡旭崖及蔡專3人所興建及出售，被告之父汪杜連輾轉買
    受系爭房屋，並由被告汪信佑繼承，於系爭房屋尚可使用之
    期間內仍屬有權占用，原告不得請求拆屋還地及給付相當於
    租金之不當得利。 
  ⒊系爭房屋是否取得所有權人之同意而興建，依新北市政府工
    務局109 年8 月31日新北工建字第1091666542號函函覆大智
    段462 及463 地號，無申請建築執照資料可稽；新北市三重
    區公所109 年9 月4 日新北重工字第1092141647號函函覆有
    關系爭461、462及463地號等3 筆土地，因年代久遠且歷經
    承辦人更迭，是否曾依建築法核發建築執照（自用農舍、雜
    項工程與就地整建證明等執照）已無資料可稽。系爭房屋為
    原告蔡美麗及其餘被告之被繼承人蔡專、蔡旭崖所興建出售
    ，且原告長達50年之時間未主張其權利，被告突受迫於拆遷
    應認原告權利之主張及行使違反誠信原則。
  ⒋又原告起訴前5 年相當於租金之不當得利之期間為103 年12
    月14日至108 年12月13日止，而原告逕以107 年之公告地價
    做為此段時間申報地價，顯與法未合；原告以法定租金之最
    高上限請求相當於租金之不當得利，顯屬過高，被告認應依
    國有非公用不動產租金即年租金以當期土地申報地價總額乘
    以5%，方為適當。
　⒌綜上，原告請求顯無理由，應予駁回。聲明：原告之訴駁回
    。如受不利判決，被告願供現金為擔保，請准免為假執行等
    語。
　㈢被告張馥讌部分：
　  答辯聲明陳述同被告武稞芸，事實及理由亦援用武稞芸之答
    辯等語。
　㈣被告張桂林部分：
　⒈依張馥讌之證詞可知，系爭建物係由張慶芳興建並原始取 得
    所有權，張慶芳88年間過世後，由張林昌繼續就系爭建物為
    使用收益，期間張慶芳之繼承人皆未有任何異議，足推認張
    慶芳之全體繼承人於繼承之初，已同意協議分割系爭房屋之
    事實上處分全由張林昌繼承取得；張林昌104 年逝世前已將
    系爭房屋之事實上處分權贈與武稞芸，故被告張桂林無系爭
    房屋之事實上處分權。
  ⒉張慶芳66年間與461 、462 地號土地之公同共有人成立買賣
    契約，就該土地為有權占有，嗣張慶芳之繼承人同意武稞芸
    占有使用該土地，本於占有連鎖法理，武稞芸自屬有權占有
    ；原告權利之行使屬權利濫用，亦違背誠信則，不得請求拆
    屋還地及返還相當於租金之不當得利。
　⒊若認武稞芸未取得系爭房屋事實上處分權，系爭建物之事實
    上處分權由張慶芳之全體繼承人繼承，則由張慶芳配偶林冬
    珠52年11月30日向原告蔡美麗，訴外人蔡旭崖、蔡專購買重
    測前臺北縣○○市○○○段○○○段000000地號土地（即重測後大智
    段465地號），並於57年4 月30日移轉所有權登記予林冬珠
    ；張慶芳66年2 月6 日向蔡美麗購買重測前321-51、321-28
    地號土地等，雖系爭契約書上賣主雖僅蔡美麗，惟從林冬珠
    52年間便曾與系爭土地地主購買並移轉所有權登記，足推認
    張慶芳係認蔡美麗隱名代理其他公同共有人，始會與蔡美麗
    簽訂土地買賣契約，蔡旭崖、蔡專於土地交付張慶芳占有後
    從未主張返還土地，亦證明蔡旭崖、蔡專確有授予蔡美麗代
    理權，由蔡美麗隱名代理蔡旭崖、蔡專與張慶芳成立系爭契
    約。系爭契約之所有權移轉登記請求權消滅時效雖已完成，
    但占有前開土地既係蔡美麗本於買賣之法律關係所交付，即
    具有正當權源。
　⒋縱認原告蔡美麗未隱名代理訴外人蔡旭崖、蔡專而與張慶芳
    成立系爭契約，簽訂系爭土地買賣契約並交付張慶芳使用，
    迄原告108 年提起本件訴訟已長達42年，期間從未有人主張
    無權占有之情形，原告蓄意等待知曉當時交易真實情況之當
    事人，皆無法作證還原真相及相關證據滅失時，始提起本件
    訴訟，顯係專以損害被告為主要目的，自屬權利濫用而為法
    所不許；本件被告除受有給付土地價金卻不能使用收益系爭
    土地之損害外，還受有須賠償相當於租金之不當得利之損害
    ，蔡美麗卻可坐享違約利益而不受追償，對被告所受損害不
    可謂不重大，自構成民法第148 條第1 項權利濫用及第148 
    條第2 項誠信原則而權利失效。
　⒌再退萬步以言，縱被告為無權占有，且須負返還相當於租金
    之不當得利，原告請求返還不當得利之主體、範圍、方式皆
    有所違誤。綜上，原告之訴為無理由，應予駁回，聲明：原
    告之訴及假執行聲請均駁回。如受不利判決，願供擔保請准
    宣告免為假執行等語。
　㈤其餘被告未於言詞辯論期日到場，亦未提出任何書狀為聲明
    或陳述。
三、下列事實為兩造所不爭執或未爭執，並有以下證據可證，而
    堪認定：
　㈠461土地為蔡美麗、羅蔡美娥、周宜和、周宜佳、周鴻來、蔡
    碧芳、柯立彬及新北市公同共有、而462、463土地為原告8
    人公同共有，並有461、462、463土地登記公務用謄本在卷
    可查（見本院卷㈠第273頁至第289頁）。
  ㈡461、462土地有系爭建物坐落其上，其中建物部分坐落於461
    號土地如附圖所示461⑴部分（面積：2.59平方公尺），部分
    坐落於462號土地如附圖所示462⑵部分（面積：27.31平方公
    尺），其餘雨遮部分坐落於461號土地如附圖所示461⑵部分
    （面積：26.09平方公尺），部分坐落於462號土地如附圖所
    示462⑴部分（面積：0.27平方公尺）、462⑶部分（面積：1.
    32平方公尺）地號，463土地有被告汪信佑所有之系爭房屋
    坐落其上，其中平臺部分如附圖所示463⑴部分（面積：0.85
    平方公尺），建物部分坐落如附圖所示463⑵部分（面積：35
    .34平方公尺），經本院履勘現場及囑託地政機關測量，有
    勘驗筆錄、新北市三重地政事務所土地複丈成果圖（即本判
    決附圖）、原告所提現場照片件在卷可稽（見本院卷㈠第187
    頁至第194頁、第197頁、第203頁、第515頁）。
  ㈢461號土地（重測前地號為：三重埔段六張小段321-42、321-
    48、321-51地號），於53年當時登記之所有權人為原告蔡美
    麗及訴外人蔡旭崖、蔡專3人公同共有；嗣蔡專於66年6月15
    日死亡，由原告葉絹絹於70年8月11日為繼承登記，後於70
    年11月19日贈與三重市，此有新北市三重地政事務所108年8
    月24日新北重地資字第1096155553號函所檢送土地重測前後
    之土地登記簿（見本院卷㈠第271頁、第355頁至第365頁、第
    379頁至第389頁）附卷可稽。
  ㈣462號土地（重測前地號為：三重埔段六張小段321-28地號）
    ，於50年間登記之所有權人為原告蔡美麗及訴外人蔡旭崖、
    蔡專3人公同共有；嗣蔡專死亡後，由原告葉絹絹於70年8月
    11日為繼承登記，而成為原告蔡美麗、蔡旭崖、原告葉絹絹
    3人公同共有，此有新北市三重地政事務所108年8月24日新
    北重地資字第1096155553號函所檢送土地重測前後之土地登
    記簿（見本院卷㈠第271頁、第327頁至第329頁、第391頁至
    第395頁）附卷可稽。
  ㈤463號土地（重測前地號為：三重埔段六張小段321-27地號）
    ，於52年間登記之所有權人為原告蔡美麗及訴外人蔡旭崖、
    蔡專3人公同共有；嗣蔡專於66年6月15日死亡，由原告葉絹
    絹於70年8月11日為繼承登記，而成為原告蔡美麗、蔡旭崖
    、原告葉絹絹3人公同共有，此有新北市三重地政事務所108
    年12月24日新北重地資字第1085453113號函所檢送土地重測
    前後之土地登記簿（見本院卷㈠第271頁、第319頁至第323頁
    、第397頁至第401頁）附卷可稽。
  ㈥蔡嫦娥、羅蔡美娥、周宜和、周宜佳、蔡碧芳、周鴻來為蔡
    旭崖繼承人，其等係因繼承自蔡旭崖，而取得461、462、46
    3號土地公同共有權，登記日期為102年8月26日、登記原因
    為「繼承」、原因發生日期為88年12月23日，柯立彬為蔡嫦
    娥之繼承人，因繼承自蔡嫦娥，而取得461、462、463號土
    地公同共有權，登記原因為109年5月22日，原因發生日期為
    109年2月4日，此有土地登記公務用謄本、地籍異動索引在
    卷可證（見本院卷㈠第275頁至第311頁）。
四、本院得心證之理由：
  ㈠就原告主張被告武稞芸、張馥讌、張桂林、張德聖、張仁瑋
    、張綺洹、陳怡立、張成駿、張恩瑜、張家瑜（下稱武稞芸
    等10人）所有之系爭建物占用461、462號土地，而請求拆屋
    還地及返還不當得利部分：
  ⒈按民法第767條第1項前段所規定之所有物返還請求權，須以
    占有所有物之人係無占有之合法權源者，始足當之；倘占有
    之人有占有之正當權源，即不得對之行使所有物返還請求權
    。又基於債之關係而占有他方所有物之一方當事人，本得向
    他方當事人（所有人）主張有占有之合法權源；如該有權占
    有之人將其直接占有移轉予第三人時，除該移轉占有性質上
    應經所有人同意者外，第三人亦得本於其所受讓之占有，對
    所有人主張其有占有之權利，此乃基於「占有連鎖」之原理
    所產生之效果，與債之相對性（該第三人不得逕以其前手對
    所有人債之關係，作為自己占有之正當權源）係屬二事，此
    有最高法院101年度台上字第224號判決可參。
  ⒉查461號土地（重測前地號為：三重埔段六張小段321-42、32
    1-48、321-51地號），於53年當時登記之所有權人為原告蔡
    美麗及訴外人蔡旭崖、蔡專3人公同共有；嗣蔡專於66年6月
    15日死亡，由原告葉絹絹於70年8月11日為繼承登記，後於7
    0年11月19日贈與三重市，462號土地（重測前地號為：三重
    埔段六張小段321-28地號），於50年間登記之所有權人為原
    告蔡美麗及訴外人蔡旭崖、蔡專3人公同共有；嗣蔡專死亡
    後，由原告葉絹絹於70年8月11日為繼承登記，而成為原告
    蔡美麗、蔡旭崖、原告葉絹絹3人公同共有，已如前述。被
    告武稞芸提出原告蔡美麗與張慶芳間不動產買賣契約
　　（見本院卷㈠第95頁至第97頁），該契約簽訂日期66年2月間
    ，買賣標的為三重埔段六張小段321-28、321-51地號，此即
    屬重測前461、462地號土地。原告稱蔡美麗僅為公同共有人
    之一並無權出售土地，然原告蔡美麗於簽立系爭契約時，自
    應知悉其僅為前開土地之公同共有人，但仍與張慶芳簽立系
    爭契約，且系爭契約文字為「所有權全部」，是衡諸常情應
    有隱名代理蔡旭崖、蔡專之可能，且參被告張馥讌到庭證稱
    （被告張馥讌到庭證述時，原告尚未追加其為被告）：張慶
    芳是我父親，系爭土地上之房屋原本是張慶芳做生意使用，
    當時有蓋鐵皮屋，後來過世後，就由張林昌使用，張林昌過
    世後，就繼續由其太太即被告武稞芸及家裡的人使用，系爭
    土地是張慶芳向蔡美麗購買，購買系爭土地後大約過了10年
    後才蓋房子，我母親當初有說他去找過蔡美麗，要蔡美麗把
    土地過戶給我們，但蔡美麗都一直推三推四，後來張慶芳過
    世時，我母親林冬珠很緊張，就去找蔡美麗，但他說蔡美麗
    的兒子說蔡美麗已經死了，他就相信等語（見本院卷㈠第540
    頁至第542頁），是證人張馥讌證述核與系爭契約內容相符
    ，均足採信。又被告聲請對原告蔡美麗進行當事人訊問時，
    原告則表示蔡美麗年事已高，患有雙相情緒障礙，而無從到
    庭進行當事人訊問，而張慶芳於購買前開土地其上蓋有建物
    ，興建過程皆未與阻止，迄至原告於提起本件訴訟前，原告
    蔡美麗未主張無權占有而行使權利，並參原告所提蔡美麗診
    斷證明書（見本院卷㈠第237頁）之內容可見原告蔡美麗係於
    102年10月始因雙相情緒障礙症而於臺北市立聯合醫院就診
    ，但其於66年簽立系爭契約後，到張慶芳興建房屋均未阻止
    ，亦足佐證當時簽立系爭契約實為原告蔡美麗代理蔡旭崖、
    蔡專與張慶芳簽立，是系爭契約之效力應及於當時公同共有
    人蔡美麗、蔡旭崖、蔡專。
  ⒊承前所述，雖前開土地尚未移轉予買受人張慶芳，是張慶芳
    之繼承人自無從繼承前開土地，張慶芳既以買受人身分合法
    占有前開土地，並興建系爭建物，自屬有權占用，張慶芳於
    86年間過世後，則由張慶芳之配偶林冬珠及張慶芳之子女張
    馥讌、張德聖、張桂林、張林昌、張林松繼承，而張林昌經
    全體繼承人之同意將上開建物作為修車廠使用，張林松於10
    3年2月13日死亡，則由張成駿、張恩瑜、張家瑜、陳怡立繼
    承，又於104年9月6日張林昌死亡，被告武稞芸、張馥讌、
    張桂林、張德聖、張仁瑋、張綺洹等人對張林昌所遺財產債
    務拋棄繼承，故應由林冬珠繼承，後林冬珠於104年9月8日
    死亡，其所遺系爭建物持分由張馥讌、張德聖、張桂林及張
    成駿、張恩瑜、張家瑜繼承，並經證人張馥讌證稱經家人同
    意由被告武稞芸由其繼續使用，是系爭建物目前使用人武稞
    芸，係基於系爭建物之繼承人同意使用，是基於占有連鎖之
    原理，自得對系爭建物所坐落土地之所有權人主張有合法占
    有該土地之權源。
  ⒋按無法律上之原因而受利益，致他人受損害者，應返還其利
    益。雖有法律上之原因，而其後已不存在者，亦同。民法第
    179條定有明文。原告主張被告武稞芸等10人之建物無法律
    上原因占有原告等人共有之461、462地號，依本條請求被告
    武稞芸等10人返還相當於租金之不當得利，自應以其占有使
    用系爭土地對原告而言構成無權占有，亦即其占有系爭土地
    並無足資對抗原告之合法權源為前提。惟如前述，本件既係
    有權占有系爭土地，其受有占有使用系爭土地之利益，即非
    無法律上原因，核無不當得利之可言，原告此部分主張，亦
    於法無據。
　㈡就原告主張被告汪信佑所有之系爭房屋占用463號土地，而請
    求拆屋還地及返還不當得利部分：　
　⒈按當事人主張有利於己之事實者，就其事實有舉證之責任，
    民法第277條前段定有明文。次按以無權占有為原因，請求
    返還土地者，占有人對土地所有權存在之事實無爭執，而僅
    以非無權占有為抗辯者，占有人應就其取得占有係有正當權
    源之事實證明之（最高法院99年度台上字第1169號判決意旨
    參照）。被告汪信佑就原告等人為系爭土地之公同共有人，
    而其所有之系爭房屋占用463號土地如附圖所示463⑴、⑵部分
    之範圍等情並不爭執，自應由被告汪信佑就其占有具有正當
    權源事實盡舉證責任。
　⒉系爭房屋（三重市○○街000○00號門牌於60年4月20日整編為新
    北市○○區○○街000 巷00弄00號）係葉清標於53年6月26日出
    賣予高明賜，高明賜於59年8月21日再出售予被告汪信佑之
    父汪杜連，再由被告汪信佑繼承，被告汪信佑目前為系爭房
    屋之房屋稅納稅義務人等情，有汪杜連與高明賜間就系爭房
    屋之不動產買賣契約、葉清標與高明賜間杜買契約、葉清標
    之53年自然人戶稅納稅通知書、高明賜58年房屋稅繳納通知
    書、房屋稅籍證明書、汪杜連70年房屋稅繳納通知書、新北
    ○○○○○○○○111年3月18日新北重戶字第1115773328號函等件在
    卷可查（見本院卷㈠第129頁、第135頁至第141頁、本院卷㈡
    第393頁），已足認定。
　⒊463號土地（重測前地號為：三重埔段六張小段321-27地號）
    ，於52年間登記之所有權人為原告蔡美麗及訴外人蔡旭崖、
    蔡專3人公同共有，系爭房屋則依109年間房屋稅籍證明書中
    折舊年數記載為57年，故足見系爭房屋應足推論為52年興建
    完成，而系爭房屋興建完成至葉清標出售與高明賜時，463
    號土地之所有權人應為原告蔡美麗、訴外人蔡旭崖、蔡專3
    人公同共有。系爭房屋雖因年代久遠且承辦人更迭，已無資
    料可查是否曾依建築法核發建築照，此有新北市三重區公司
    所109年9月4日新北重工字第1092141647號函在卷可查（見
    本院卷㈠第269頁），然三重埔段六張小段321地號土地，分
    割出321-27、321-28、321-29、321-35、321-41、321-45地
    號，而三重埔段六張小段321-27地號係於52年10月17日分割
    ，於52月10月30日登記，此有新北市三重地政事務所109年9
    月3日函文及土地登記簿可查（見本院卷㈠第271頁、第321頁
    、第399頁至第401頁、第409頁），系爭房屋大致完整坐落
    於463號土地上，且面積相當，此有土地複丈成果圖在卷可
    查，本院審酌前開事證，雖已查無是否核發建築執照，系爭
    房屋約於52年興建完成，而於52年10月17日分割出321-27號
    土地，該土地與系爭房屋面積大致相同，並隨即於53年6月2
    6日售出系爭房屋，此足見當時分割土地之原因顯為讓463號
    土地能與系爭房屋面積相當，以利後續使用甚至是出售，否
    則前開土地均為原告蔡美麗及訴外人蔡旭崖、蔡專3人公同
    共有，並無在該時間點分割之必要，是足見系爭房屋若非土
    地所有權人所興建，至少已取得其等同意使用土地，是葉清
    標於53年6月26日出售系爭房屋時，顯具有合法之占有權源
    ，其出售與高明賜，高明賜再出售與汪杜連，被告汪信佑再
    繼承系爭房屋之所有，被告汪信佑自得本於占有連鎖，繼受
    取得占有使用系爭土地之正當權源，而得對系爭土地現所有
    權人主張有權占有使用系爭土地。是原告等人主張被告汪信
    佑所有系爭房屋無權占用463號土地，並不足採，自亦無從
    向被告汪信佑請求相當於租金之不當得利。
　㈢綜上，被告占有系爭土地既均有正當權源，原告不得請求拆
    屋還地、返還相當於租金之不當得利，本院即無庸審酌原告
    提起本件訴訟是否有違誠信原則或權利濫用之爭點，附此敘
    明。
五、綜上所述，被告武稞芸使用系爭建物、被告汪信佑所有之系
    爭房屋，本於占有連鎖之法律關係，得對系爭土地所有權人
    主張占有使用系爭土地之正當權源，則其等占有原告所有系
    爭土地，均非無權占有，被告等人非無法律上原因而受有利
    益。從而，原告請求被告拆屋還地，及依不當得利法律關係
    ，請求被告等人給付如聲明所示相當於租金之不當得利，均
    於法無據，應予駁回。又原告之訴既經駁回，其假執行之聲
    請已失依附，應併駁回。
六、本件事證已臻明確，兩造其餘之攻擊或防禦方法及所用之證
    據，經本院斟酌後，認為均不足以影響本判決之結果，爰不
    逐一論列，併此敘明。
七、訴訟費用負擔之依據：民事訴訟法第78條。
中    華    民    國    111   年     7    月    27    日
                  民事第六庭  審判長法  官  許瑞東

                                    法  官  莊惠真

                                    法  官  宋家瑋
以上正本係照原本作成。
如對本判決上訴，須於判決送達後20日內向本院提出上訴狀。如
委任律師提起上訴者，應一併繳納上訴審裁判費。
中    華    民    國    111   年     7    月    27    日
                                    書記官  張韶安